臺灣臺中地方法院民事判決
110年度訴字第802號
原      告  陳僅元  
被      告  林炳輝  

上列原告因被告傷害案件(本院109年度訴字第2113號)，提起附
帶民事訴訟（109年度附民字第993號），經本院刑事庭裁定移送
民事庭審理，本院於民國111年7月1日言詞辯論終結，判決如下
：
    主      文
被告應給付原告新臺幣肆拾伍萬參仟玖佰玖拾參元，及自民國一
百零九年十一月七日起至清償日止，按週年利率百分之五計算之
利息。
原告其餘之訴駁回。
本判決原告勝訴部分，得假執行。但被告如以新臺幣肆拾伍萬參
仟玖佰玖拾參元為原告預供擔保，得免為假執行。
原告其餘假執行之聲請駁回。
    事實及理由
壹、程序方面
　　按不變更訴訟標的，而補充或更正事實上或法律上之陳述者
    ，非為訴之變更或追加，民事訴訟法第256條定有明文。查
    原告起訴狀之訴訟標的金額欄內載明新臺幣(下同)87萬8,00
    0元，訴之聲明卻為：「(一)被告應給付原告70萬元，及自
    起訴狀繕本送達翌日起至清償日止，按週年利率百分之5計
    算之利息。(二)願供擔保，請准宣告假執行。」嗣於民國11
    0年5月18日準備程序期日中，當庭以言詞更正第1項聲明為
    ：「被告應給付原告87萬8,000元，及自起訴狀繕本送達翌
    日起至清償日止，按週年利率百分之5計算之利息。」原告
    上開所為核屬更正事實上之陳述，揆諸前開規定，應予准許
    。
貳、實體方面
一、原告主張：被告於109年3月26日，在臺中市○○區○○路0段000
    號檳榔攤，因與原告酒後起口角爭執，竟基於傷害之犯意，
    徒手毆打原告之頭部及臉部，致原告受有雙側顴骨、額骨、
    鼻骨骨折及左側眼眶骨折、左眼挫傷、凹陷、顏面多處撕裂
    傷（1.5公分、1.5公分、0.5公分、1.5公分、0.5公分、0.5
    公分、0.8公分）、6顆牙齒脫位(即左上第一及第二門牙、
    左下第一及第二門牙、右下第一及第二門牙，下稱系爭脫位
    牙齒)、複視等傷害，恐造成日後視網膜剝離或青光眼之結
    果。為此，爰依侵權行為之法律關係，請求被告賠償：(一)
    醫療含植牙費用51萬2,745元。(二)不能工作之損失16萬6,0
    00元。(三)精神慰撫金20萬元等語。並聲明：(一)被告應給
    付原告87萬8,000元，及自起訴狀繕本送達翌日起至清償日
    止，按週年利率百分之5計算之利息。(二)願供擔保，請准
    宣告假執行。
二、被告則以：原告本身有嚴重之牙周病，系爭脫位牙齒並非全
    然因為傷害行為引起，兩者不具有相當因果關係。又原告目
    前口腔狀況不能接受植牙，要被告負擔植牙費用並不合理。
    另原告本身沒有工作，不能請求工作損失，且原告請求之慰
    撫金數額過高等語，資為抗辯。並聲明：原告之訴及假執行
    聲請均駁回。
三、得心證之理由：
(一)按刑事訴訟判決所認定之事實，固非當然有拘束民事訴訟判
    決之效力，但民事法院調查刑事訴訟原有之證據，而斟酌其
    結果以判斷事實之真偽，並於判決內記明其得心證之理由，
    即非法所不許(最高法院49年度台上字第929號、最高法院94
    年度台上字第2173號判決意旨參照)。查原告主張被告有於
    上開時地，基於傷害之犯意，徒手毆打原告之頭部及臉部，
    致原告受有雙側顴骨、額骨、鼻骨骨折及左側眼眶骨折、左
    眼挫傷、凹陷、顏面多處撕裂傷等傷害，業據提出中國醫藥
    大學附設醫院(下稱中國附醫)之診斷證明書、醫療費用單據
    等件為證(見附民卷第13至39頁)，並引用本院109年度訴字
    第2113號刑事判決及其卷證資料為佐，為被告所不爭執(見
    本院卷第97頁)，復經本院依職權調取上開卷宗核閱無訛，
    堪認原告上開主張之事實為真正。另原告主張系爭脫位牙齒
    係因被告之傷害行為所致，為被告否認，並以前詞置辯，惟
    查：
 1、按因故意或過失，不法侵害他人之權利者，負損害賠償責任
    。故意以背於善良風俗之方法，加損害於他人者亦同，民法
    第184條第1項定有明文。次按相當因果關係，係指依經驗法
    則，綜合行為當時所存在之一切事實，為客觀之事後審查，
    認為在一般情形上，有此環境，有此行為之同一條件，均發
    生同一之結果者，則該條件即為發生結果之相當條件，行為
    與結果即有相當之因果關係。
 2、經本院函詢中國附醫關於系爭脫位牙齒之位置、名稱及脫位
    原因等節，經該院以110年11月26日院醫事字第1100016062
    號函、110年12月28日院醫事字第1100017840號函覆略以：
    「病人於109年3月26日至本院急診就醫，其『三處牙齒斷裂』
    為：左上第一及第二門牙、左下第一及第二門牙、右下第一
    及第二門牙，共計6顆牙齒，嚴重搖動呈現幾近脫落狀態，
    當日暫以鋼線固定搖動牙齒...評估病人牙齒搖動可能與外
    力撞擊有關。於110年11月25日本院拍攝環口X光片發現：病
    人全口齒槽骨高度萎縮，顯示病人患有牙周病，此6顆牙齒
    嚴重搖動情況應與外傷撞擊及病人自身患有牙周病皆有關聯
    ，惟二者之間的占比無法評估」等語，可知原告患有牙周病
    ，系爭脫位牙齒嚴重搖晃與牙周病及受外力撞擊皆有關連。
    復佐以原告除系爭脫位牙齒外，因被告傷害行為尚受有雙側
    顴骨、額骨、鼻骨骨折及左側眼眶骨折、左眼挫傷、凹陷、
    顏面多處撕裂傷等傷害，自原告所受上開傷勢觀之，原告臉
    部所受外力撞擊之力道非輕，依常情，在臉部一般受到如此
    強烈之外力撞擊，其與造成牙齒嚴重搖動之結果間應具有相
    當性，則原告主張系爭脫位牙齒傷害與被告傷害行為間具相
    當因果關係，尚屬可採。
(二)次按不法侵害他人之身體或健康者，對於被害人因此喪失或
    減少勞動能力或增加生活上之需要時，應負損害賠償責任；
    不法侵害他人之身體、健康，被害人雖非財產上之損害，亦
    得請求賠償相當之金額，此觀民法第184條第1項前段、第19
    3條第1項、第195條第1項前段規定甚明。再按將來之醫藥費
    用，只要係維持傷害後身體或健康之必要支出，被害人均得
    請求加害人賠償，非以被害人已實際支出者為限（最高法院
    82年度台上字第681號判決意旨參照）。是原告基於侵權行
    為之法律關係，請求被告賠償各項損害是否有據，分述如下
    ：
 1、醫療(含植牙)費用部分：
 (1)就中國附醫109年8月29日就診科別為胸腔科之醫療費用單據
    660元(見附民字卷第27頁)，原告未能說明此費用支出與本
    件被告傷害行為間有何因果關係；就109年4月30日、同年5
    月11、28日之醫療費用單據皆有兩筆相同醫療費支出(見附
    民字卷第29及33頁、第25及35頁、第35及37頁)，顯係重複
    請求，均應予以剔除。其餘原告因被告傷害行為支出看診醫
    藥費用1萬0,360元部分，為被告所不爭執(見本院卷第99頁)
    ，此部分主張尚屬有理。
 (2)次就植牙必要性部分，經中國附醫110年12月28日院醫事字
    第1100017840號函覆略以：「病人於門診主訴欲接受全口重
    建，其植牙為治療方式之一...植牙及活動假牙均可重建口
    腔咀嚼功能」等語，本院審酌植牙及活動假牙對於病人回復
    口腔咀嚼之功能，以及使用年限均有差異，而原告於109年3
    月26日本件傷害行為發生之日，為46歲，距內政部109年臺
    中市簡易生命表所載平均餘命尚有39年，應有植牙回復其口
    腔咀嚼功能之必要性。而就植牙費用部分，經中國附醫111
    年5月5日院醫事字第1110005187號函覆以：「本院目前植牙
    收費標準(手術植入人工牙根及贗復部分)大約為新台幣10萬
    元/顆」等語，可認系爭脫位牙齒之植牙費用應為60萬元(計
    算式：6×10萬=60萬元)。
 (3)惟按身體損害之發生，和被害人本身身體之特殊體質或疾病
    相競合時，於損害賠償訴訟，如認為損害之發生，從加害行
    為來看，顯然超過通常該加害事故本身所可能造成之損害之
    態樣、程度，且該損害之發生，係因加入被害人疾病或心理
    特徵，命加害人對全部損害負賠償責任，就損害賠償負擔應
    公平分配顯失公平時，得類推適用民法第217條第1項規定，
    於損害額認定之際，得就損害之擴大，斟酌被害人之疾病因
    素(最高法院96年度台上字第1646號判決意旨參照)。本院衡
    以原告在本件傷害事件發生前，即患有嚴重牙周病，系爭脫
    位牙齒嚴重搖晃與牙周病及受外力撞擊皆有關連，佐以被告
    傷害行為致原告受有傷勢觀之，認植牙費用由兩造各負百分
    之50責任，應屬適當，則原告此部分請求於30萬元範圍內(
    計算式：60萬÷2=30萬元)，尚屬有理；逾此部分之請求，即
    屬無據。
 2、工作損失部分：經中國附醫110年11月26日院醫事字第11000
    16062號函覆略以：「...病人因頭部外傷（無腦出血）、眼
    眶骨骨折等症狀，建議待臉部消腫後再至整形外科門診評估
    後續治療，建議休養兩週至一個月，期間不適合工作，然後
    續至整形外科複診時，仍有複視與凸眼症狀，建議病人接受
    手術治療。病人上揭病況，建議病人不宜工作且持續休養至
    手術後改善症狀。病人接受眼眶骨骨折手術，須住院一周左
    右待傷口穩定方能出院，眼部消腫後，複視與凸眼症狀會慢
    慢改善。原則上出院後即可正常工作。」等語，可知原告自
    本件被告傷害行為後至接受眼眶骨骨折手術出院前，皆無法
    工作，又原告於109年5月19日接受左眼底開放式復位手術，
    並於109年5月20日出院，勘認原告自109年3月26日起至109
    年5月19日止，均無法工作，受有不能工作之損失。又所謂
    不能工作之損失，係以其能力在通常情形下可能取得之收入
    為準，而行政院勞動部所公告之勞工基本工資，即得為此項
    收入標準之客觀依據，且為兩造所不爭執(見本院卷第99頁)
    ，再依行政院勞動部公布之一般勞工基本工資，自109年1月
    1日至同年12月31日止，每月基本工資為2萬3,800元，則原
    告自109年3月26日起至109年5月19日共計55日，所受不能工
    作之損失應為4萬3,633元(計算式：23800÷30×55=43,633，
    元以下四捨五入)，是認原告此部分主張於4萬3,633元範圍
    內，尚屬有據；逾此範圍之請求，即屬無理。
 3、精神慰撫金部分：按慰藉金之賠償須以人格權遭遇侵害，使
    精神上受有痛苦為必要，其核給之標準固與財產上損害之計
    算不同，然非不可斟酌雙方身分資力與加害程度，及其他各
    種情形核定相當之數額；又非財產上損害之慰撫金數額，究
    竟若干為適當，應斟酌兩造身分、地位及經濟狀況，俾為審
    判之依據（最高法院51年度台上字第223號、86年度台上字
    第511號判決參照）。亦即非財產上損害賠償，應以實際加
    害之情形、加害之程度、被害人所受精神上痛苦之程度、賠
    償權利人之身分、地位、經濟能力綜合判斷之。本院經參酌
    兩造自陳之學經歷、收入狀況及經濟條件，並依職權調閱兩
    造稅務電子閘門資料查詢表（為維護兩造之隱私、個資，爰
    不就其詳予敘述，見本院卷第83、84、100頁及證物袋內）
    ，併審酌原告受有之傷害結果，堪認原告受有肉體及精神上
    極大痛苦，是認原告請求精神慰撫金之數額於10萬元範圍內
    為適當，逾此範圍外之請求，即屬無理。
 4、綜上，原告得請求被告賠償之金額，合計應為45萬3,993元(
    計算式：10,360+300,000+43,633+100,000=453,993元)。
(三)末按給付無確定期限者，債務人於債權人得請求給付時，經
    其催告而未為給付，自受催告時起，負遲延責任，其經債權
    人起訴而送達訴狀，或依督促程序送達支付命令，或為其他
    相類之行為者，與催告有同一之效力；遲延之債務，以支付
    金錢為標的者，債權人得請求依法定利率計算之遲延利息；
    應付利息之債務，其利率未經約定，亦無法律可據者，週年
    利率為百分之5，民法第229條第2項、第233條第1項前段、
    第203條分別定有明文。查本件原告對被告之侵權行為損害
    賠償請求權，核屬無確定期限之給付，既經原告起訴請求，
    則原告請求被告自刑事附帶民事訴訟起訴狀繕本送達翌日即
    109年11月7日起(見附民卷第5頁)至清償日止，按週年利率
    百分之5計算之利息，亦屬有據。　　
四、綜上所述，原告依侵權行為之法律關係，請求被告給付如主
    文第1項所示之金額及利息，為有理由，應予准許；逾此範
    圍之請求，為無理由，應予駁回。
五、本判決所命給付金額在50萬元以下，依民事訴訟法第389條
    第1項第5款規定，應依職權宣告假執行，原告聲請供擔保准
    予假執行，僅係促使法院注意，毋庸為准駁之諭知。另依民
    事訴訟法第392條第2項規定，依職權宣告被告提供相當擔保
    金額後，得免為假執行。至原告敗訴部分，其假執行聲請失
    所依據，併予駁回。
六、本件事證已臻明確，兩造其餘主張陳述及攻擊防禦方法，經
    本院審酌後，認均不影響本件判決結果，爰不一一論述，併
    此敘明。
七、本件係原告提起刑事附帶民事訴訟，經本院刑事庭依刑事訴
    訟法第504條第1項規定裁定移送前來，依同條第2項之規定
    ，免納裁判費，且並未產生其他訴訟費用，故不生訴訟費用
    負擔問題，併予敘明。
八、假執行之依據：民事訴訟法第389條第1項第5款、第392條第
    2項。
中　　華　　民　　國　　111 　年　　7 　　月　  22  　日
                  民事第六庭審判長法  官  陳學德
　　　　　　　　　
                                  法  官  巫淑芳

                                  法  官  謝長志
正本係照原本作成。
如對本判決上訴，須於判決送達後20日內向本院提出上訴狀。如
委任律師提起上訴者，應一併繳納上訴審裁判費。　　　　　　　　　　　　　　
中　　華　　民　　國　　111 　年　　7 　　月　　25　　日
                                書記官  林舒涵